【裁判字號】    95,訴,1744
【裁判日期】    970815
【裁判案由】    偽造文書等
【裁判全文】
臺灣高雄地方法院刑事判決              95年度訴字第1744號
公  訴  人  臺灣高雄地方法院檢察署檢察官
被      告  甲○○
選任辯護人  李昌明律師
被      告  乙○○
選任辯護人  黃祖裕律師
            蔡鴻杰律師
上列被告因偽造文書等案件，經檢察官提起公訴（94年度偵字第
19680 號），本院判決如下：
    主  文
甲○○共同犯行使業務登載不實文書罪，處有期徒刑陸月，如易
科罰金，以銀元參佰元即新臺幣玖佰元折算壹日，減為有期徒刑
參月，如易科罰金，以銀元參佰元即新臺幣玖佰元折算壹日。
乙○○共同犯行使業務登載不實文書罪，處有期徒刑肆月，如易
科罰金，以銀元參佰元即新臺幣玖佰元折算壹日，減為有期徒刑
貳月，如易科罰金，以銀元參佰元即新臺幣玖佰元折算壹日。
    事  實
一、甲○○係址設高雄市前鎮區○○○路8號17樓之1「龍虎建設
    開發股份有限公司」（下稱「龍虎公司」，現已停業）之實
    際負責人，乙○○係龍虎公司之登記負責人，均為從事業務
    之人，其2 人竟基於行使業務上登載不實文書之犯意聯絡，
    明知龍虎公司未於民國86年6 月21日上午9 時及同日上午10
    時實際分別召開股東臨時會議及董事會議，且未經蔡豪隆（
    原名蔡國欽）之同意，竟於86年6 月24日前某日，共同利用
    龍虎公司不知情之會計人員委由不知情之勤理聯合事務所人
    員，接續製作不實之龍虎公司86年6 月21日上午9 時龍虎公
    司股東臨時會議事錄，內載該次會議由乙○○擔任主席、丑
    ○○（乙○○之前妻）擔任記錄，「出席股東計7 人，代表
    股數計2500股占已發行股份100 ％」，「1.改選董事監察人
    案：決議：一致通過選任由乙○○、丑○○、蔡國欽為董事
    ，甲○○為監察人。」等不實事項；及不實之86年6 月21日
    上午10時龍虎公司董事會議事錄，內載該次會議由乙○○擔
    任主席、丑○○擔任記錄，「董事3 人，全體出席。」，「
    六、討論事項：1.改選董事長案。決議：一致通過選任乙○○為董事長。」等不實事項，並於86年6 月24日由上開不知
    情之勤理聯合事務所人員，持上開應屬甲○○、乙○○業務
    上作成之不實龍虎公司股東臨時會議事錄及董事會議事錄向
    高雄市政府建設局申請辦理變更登記而行使之，足以生損害
    於癸○○及高雄市政府建設局對公司管理之正確性。嗣癸○○於94年3 月25日接獲法務部行政執行署命令，發覺其被登
    記為龍虎公司董事，向臺灣高雄地方法院檢察署提出告訴，
    而查悉上情。
二、案經癸○○訴由臺灣高雄地方法院檢察署檢察官偵查起訴。
    理  由
壹、證據能力方面：
一、按被告以外之人於審判外之言詞或書面陳述，除法律有規定
    者外，不得作為證據；又被告以外之人於審判外之陳述，雖
    不符合同法第159 條之1 至第159 條之4 之規定，但經當事
    人於審判程序同意作為證據，法院審酌該言詞陳述或書面陳
    述作成時之情況，認為適當者，亦得為證據。當事人、代理
    人或辯護人於法院調查證據時，知有第159 條第1 項不得為
    證據之情形，而未於言詞辯論終結前聲明異議者，視為有前
    項之同意，刑事訴訟法第159 條第1 項及第159 條之5 分別
    定有明文。查證人丑○○於警詢及檢察事務官調查時所為之
    陳述，雖係被告甲○○、乙○○以外之人於審判外之陳述，
    性質上屬傳聞證據，惟被告甲○○、乙○○及其辯護人於本
    院準備程序及審判期日中均表示不爭執證據能力（本院卷(一)
    第120 頁），且至言詞辯論終結前亦未再聲明異議（本院卷
    (二)第115 至117 頁），本院審酌上開證據資料製作時之情況
    ，尚無違法不當及證明力明顯過低之瑕疵，亦認為以之作為
    證據應屬適當，揆諸前開規定，爰逕依刑事訴訟法第159 條
    之5 規定，認前揭證據資料均有證據能力，合先敘明。
貳、實體方面：
一、有罪部分：
  (一)訊據被告甲○○、乙○○均矢口否認有何業務上登載不實文
    書之犯行，被告甲○○辯稱：伊不是龍虎公司之實際負責人
    ，伊只是持分比較多，伊持有龍虎公司股份比例70％，龍虎
    公司86年辦變更登記的過程伊不清楚，亦不知道為何會有龍
    虎公司86年6 月21日之股東臨時會議事錄及董事會議事錄云
    云；被告乙○○辯稱：伊是龍虎公司掛名的董事長，實際上
    伊只是小股東，龍虎公司之經營是被告甲○○在負責，伊完
    全未參與，86年6 月21日龍虎公司未召開股東臨時會、董事
    會，伊不知道誰製作會議紀錄，此次變更登記與伊無關云云
    。
  (二)經查：
  1.龍虎公司自83年3 月15日經高雄市政府建設局核准設立登記
    起至86年6 月間，均登記被告乙○○為負責人之事實，業據
    被告乙○○於本院供承在卷（本院卷(一)第119 頁），並有龍
    虎公司設立登記事項卡、變更登記事項卡等在卷為證（偵查
    卷第126 、128 頁）。被告乙○○雖辯稱伊僅是掛名的董事
    長云云，惟證人辛○○於本院證稱：伊在82年間任職於龍馬
    公司，89年9 月離職，伊知道被告乙○○是龍虎公司的董事
    長，伊等叫被告乙○○副董，實際上他負責發包公司的建材
    ，伊知道在公司開會決策中被告乙○○有參與等語（本院卷
    (一)第212 至215 頁），可知被告乙○○確實有參與龍虎公司
    之經營決策，被告乙○○所辯其僅是掛名云云，委無足採。
  2.被告甲○○於偵查中供稱：龍馬、龍虎2 家公司業務都是伊
    負責，伊等是以龍馬為代表，後來公司作大，另外成立龍虎
    公司，龍虎公司伊大約占百分之70的股份，乙○○約百分之
    30等語（偵查卷第140 頁），已承認其為龍虎公司實際負責
    人之事實，核與證人癸○○（原名蔡國欽）於本院證稱：被
    告甲○○除了經營龍馬公司外，還有龍象公司、龍虎公司、
    後來成立龍麒海外部門，伊於78年9 月25日至86年5 月31日
    在龍馬公司服務，龍虎公司與龍馬公司辦公室一樣，員工在
    上班時無法區別，公司決策最後都是被告甲○○做決定等語
    （本院卷(一)第206 頁），與證人戊○○於本院證稱：伊於78
    年在龍馬公司任職到85年離職，在高雄市○○○路8 號17樓
    之1 辦公室外面有掛龍馬公司、龍象公司、龍虎公司的招牌
    ，辦公室內實際負責人是被告甲○○，這3 家公司員工沒有
    辦法區別，均由被告甲○○指揮、監督，乙○○在辦公室內
    擔任資材部經理，伊在客戶服務部，辦公室內增加龍虎公司
    以後，整個公司的人員及公司運作與以前沒有不一樣；伊應
    徵時是龍馬公司員工，後來陸續成立其他公司，員工一樣是
    那些人，整個公司都統稱龍馬，對外用那個名稱伊不知道，
    但內部作業都是龍馬公司等語（本院卷(一)第224 至226 頁）
    ，證人壬○○於本院證稱：伊從79年到85年底擔任採購部的
    助理，被告乙○○是伊主管，採購部就是資材部，他是資材
    部經理；公司裡面的同事要處理龍馬公司、龍虎公司、龍象
    公司的業務，這3 家公司的工作人員沒辦法區分開來，伊等
    要採購這3 家公司的材料，被告甲○○是實際負責人，被告
    乙○○不是實際負責人，因為伊等大大小小的事情都要經過
    被告甲○○等語（本院卷(一)第228 頁），及證人寅○○於本
    院證稱：伊於83年間任職於龍馬公司；公司的案子是用龍虎
    或龍馬公司伊等不清楚，因為員工都不變，成立龍虎公司以
    後實際負責人還是被告甲○○等語（本院卷(一)第262 、265
    頁），均證述被告甲○○為龍虎公司之實際負責人，佐以由
    卷附龍虎公司股東名簿所載，被告甲○○本人持有龍虎公司
    股份2500股中之1000股，為龍虎公司持股最多之股東（偵查
    卷第124 頁），且被告甲○○自承其持有龍虎公司70％股份
    已如前述，則被告甲○○所持有龍虎公司股份比例已逾公司
    法所定股東會特別決議（代表已發行股份總數3 分之2 以上
    股東出席，以出席股東表決權過半數之同意行之）及普通決
    議（代表已發行股份總數過半數股東之出席，以出席股東表
    決權過半數之同意行之）之門檻，被告甲○○所持股份已足
    以決定龍虎公司之股東會決議事項，足認被告甲○○確為龍
    虎公司之實際負責人，被告甲○○於本院改辯稱其非龍虎公
    司之實際負責人云云，顯不足採。
  3.龍虎公司未於86年6 月21日實際召開股東臨時會及董事會之
    事實，業據被告甲○○於本院供承：伊未參加86年6 月21日
    召開之股東臨時會、董事會議，應該沒有召開等語（本院卷
    (二)第60頁）、被告乙○○於本院供承：86年6 月21日龍虎公
    司沒有召開股東臨時會及董事會等語（本院卷(二)第61頁）在
    卷，核與證人戊○○於本院證述：伊未見過龍虎公司開會等
    語（本院卷(一)第226 頁）相符，此部分事實堪以認定。
  4.被告甲○○、乙○○共同利用不知情龍虎公司會計人員委託
    不知情勤一會計師事務所人員，製作不實之86年6 月21日龍
    虎公司股東臨時會議事錄，記載選任被告乙○○、乙○○之
    前妻丑○○、告訴人癸○○（原名蔡國欽）為董事，被告甲○○為監察人，及製作不實之同日龍虎公司董事會議事錄，
    選任被告乙○○為董事長，並由不知情之勤理聯合事務所人
    員於86年6 月24日持以向高雄市政府建設局申請辦理龍虎公
    司改選董監變更登記，使不知情之高雄市政府建設局承辦人
    員將此不實事項登載於龍虎公司董事、監察人名單之事實，
    業據被告甲○○於偵查中供稱：龍虎公司股東臨時會議事錄
    是因為業務需要，伊與乙○○商量所為，86年時公司營運狀
    況不太順利，對於告訴人癸○○指訴因為伊將他列為董事，
    致使他被行政執行處追稅，伊有錢就會處理，現在沒有錢無
    法處理等語（偵查卷第140 至141 頁），證人即被告甲○○
    於本院證稱：86年龍虎公司改選董事沒有召開董事會或股東
    臨時會，成立公司都是委託楊勤一會計師事務所處理，勤理
    跟勤一是同一家會計師事務所等語（本院卷(一)第274 至275
    頁），與證人即被告乙○○於本院證稱：籌組龍虎公司與哪
    家會計師事務所配合，都是被告甲○○在處理，會計師跟被
    告甲○○是好朋友，好像是勤一會計師事務所，龍虎公司成
    立後，都沒有召開股東臨時會或股東會等語（本院卷(一)第26
    7 、269 頁），佐以證人庚○○於本院證稱：伊當時在勤理
    聯合事務所上班，當時勤理聯合事務所的實際負責人是楊勤
    一，登記為買麗忻；龍虎公司86年6 月24日董監事任期改選
    ，委託伊辦理董監事變更登記事項，需要檢附申請書、股東
    臨時會議、董事會議、變更事項卡及股東名冊，龍虎公司董
    事會議事錄、龍虎公司股東臨時會議事錄是伊事務所依照客
    戶口頭告知伊等有那些人開會出席，決議結果，上面的主席
    及記錄是伊等打上去的，後面的章是客戶提供由伊等蓋的；
    伊所謂的客戶是指龍虎公司的會計小姐，當時有簽收，簽收
    時寫「麗」，伊等都叫她小麗；伊不知道龍虎公司實際上有
    無召開董事會及股東臨時會，當時是「小麗」跟伊等工商部
    門聯絡等語（本院卷(二)第5 至7 頁），證人楊勤一於本院證
    稱：伊是勤一、勤理聯合事務所的負責人，勤理聯合事務所
    有受理龍虎公司辦理設立及變更登記事項，龍馬、龍象、龍
    虎公司有委託伊等，與伊事務所接洽之人，有被告甲○○、
    當時的會計張簡秀麗、被告甲○○的太太己○○○等語（本
    院卷(二)第9 至11頁），並有卷附86年6 月21日龍虎公司股東
    臨時會議事錄、董事會議事錄、委託書、龍虎公司變更登記
    事項卡、龍虎公司變更登記申請書影本各1 份在卷為憑（偵
    查卷第122 、123 、125 頁，本院卷(一)第25 7頁），此部分
    事實堪以認定。被告2 人實際上既未於86年6 月21日在公司
    召開股東臨時會及董事會，該日股東臨時會議及董事會議並
    不存在，被告2 人利用不知情之公司會計人員及勤理聯合事
    務所人員製作之上開股東臨時會議事錄及董事會議事錄內容
    不實，並由勤理聯合事務所人員持向高雄市政府建設局辦理
    變更登記，自足生損害於高雄市政府建設局對於公司登記管
    理之正確性。
  5.被告甲○○雖辯稱：告訴人癸○○同意擔任龍虎公司之股東
    兼董事云云，然此為告訴人所否認，如前所述，被告2 人已
    坦承龍虎公司未於86年6 月21日在公司召開股東臨時會及董
    事會，顯然未將該日開會之事項通知龍虎公司各股東，且證
    人即告訴人於本院證稱：伊更名前名字為「蔡國欽」，伊於
    78 年9月25日至86年5 月31日在龍馬公司服務等語，且有告
    訴人提出之勞工保險卡影本記載，告訴人之勞工保險於85年
    11 月23 日起至86年6 月11日止，投保單位為龍虎公司，自
    86年6 月16日投保單位為高雄市營造業職業工會等情為佐（
    偵查卷第33頁），則本案龍虎公司86年6 月24日申請辦理董
    監事變更登記時所檢送之龍虎公司86年6 月21日股東臨時會
    議事錄及董事會議事錄，斯時告訴人已不在龍虎公司任職，
    被告甲○○所辯告訴人有同意擔任龍虎公司董事云云，尚難
    採信。再依卷附之94年3 月16日雄執乙91年營所稅執專字第
    00132584號法務部行政執行署執行命令，命告訴人於指定時
    間、地點攜帶身分證明文件，並據實報告財產狀況等情（偵
    查卷第164 頁），足認被告2 人製作上開不實之86年6 月21
    日股東臨時會議事錄及董事會議事錄，將告訴人列為龍虎公
    司董事，對於告訴人之財產法益已足生損害之虞。
  6.又被告乙○○固辯稱：龍虎公司之經營是被告甲○○在負責
    ，伊完全未參與，龍虎公司86年6 月之變更登記與伊無關云
    云，惟如前所述，證人辛○○於本院證述被告乙○○有參與
    龍虎公司之決策等語（本院卷(一)第215 頁），足認被告乙○○確有與被告甲○○共同經營管理龍虎公司之事實，且被告
    乙○○於本院供稱：86年6 月21日龍虎公司沒有召開股東臨
    時會及董事會，會議記錄上面蓋的印章是公司統籌刻的等語
    （本院卷(二)第61、62頁），可知被告乙○○亦知悉上開會議
    記錄之製作，被告乙○○所辯顯屬卸責之詞，不足採信。
  7.被告甲○○與被告乙○○均知悉龍虎公司未於86年6 月21日
    召開股東臨時會及董事會，仍令龍虎公司不知情之會計人員
    ，提供被告乙○○及證人丑○○之印章及公司大小章，委託
    不知情之勤理聯合事務所人員製作之上開股東臨時會議事錄
    及董事會議事錄內容不實，並持向高雄市政府建設局辦理變
    更登記，應認為被告2 人有犯意聯絡及行為分擔。
  8.綜上所述，此部分事證明確，被告2 人所辯均不足採信，其
    2 人行使業務上登載不實文書犯行堪以認定，應予依法論科
    。
  (三)查被告2 人行為後，94年2 月2 日修正公布之刑法，業於95
    年7 月1 日起施行，另刑法施行法亦於95年6 月14日增訂第
    1 條之1 規定，並自95年7 月1 日施行。其中修正後刑法第
    2 條之規定，乃係關於新舊法比較適用之準據法，其本身無
    關行為可罰性要件之變更，故於95年7 月1 日刑法修正施行
    後，如有涉及比較新舊法之問題，即應逕依修正後刑法第2
    條第1 項規定，為「從舊從輕」之比較。又本次法律變更，
    比較時應就罪刑有關之共犯、未遂犯、想像競合犯、牽連犯
    、連續犯、結合犯，以及累犯加重、自首減輕暨其他法定加
    減原因（如身分加減）與加減例等一切情形，綜其全部罪刑
    之結果而為比較（最高法院95年5 月23日95年度第8 次刑事
    庭會議決議參照）。茲就本件新舊法比較結果敘述如下：
  1.關於共同正犯，刑法第28條原規定：「2 人以上共同實施犯
    罪之行為者，皆為正犯」，經修正為：「2 人以上共同實行
    犯罪之行為者，皆為正犯」，修法後將完全未參與犯罪行為
    之實行之陰謀共同正犯及預備共同正犯刪除，自屬法律有變
    更。本案被告2 人所涉犯行無論依新舊法，均成立共同正犯
    ，適用新法並未對被告2 人較為有利，仍應適用修正前刑法
    第28條規定。
  2.刑法第215 條業務登載不實罪，主刑為3 年以下有期徒刑、
    拘役或銀元5 百元以下罰金。本件被告犯罪時之刑法就罰金
    刑之規定，依修正前刑法第33條第5 款規定，罰金刑應處銀
    元1 元以上，並應依修正前罰金罰鍰提高標準條例第1條 規
    定，就其原定數額得提高為2 倍至10倍，但法律已依一定比
    率規定罰金或罰鍰之數額或倍數者，依其規定。惟修正後刑
    法第33條第5 款則規定：「罰金：新臺幣1 千元以上，以百
    元計算之」，而95年6 月14日修正公布之刑法施行法第1 條
    之1 第2 項規定：「94年1 月7 日刑法修正時，刑法分則編
    未修正之條文定有罰金者，自94年1 月7 日刑法修正施行後
    ，就其所定數額提高為30倍，但72年6 月26日至94年1 月7
    日新增或修正之條文，就其所定數額提高為3 倍」，經比較
    修正前後之罰金刑輕重，該罰金刑之最低刑度於修法後已有
    加重，故以95年7 月1 日修正公布施行前之規定較有利於被
    告2 人，應依刑法第2 條第1 項前段規定，適用行為時之法
    律，亦即適用修正前之刑法規定科刑。
  3.按修正前刑法第41條第1 項前段規定：「犯最重本刑為5年
    以下有期徒刑以下之刑之罪，而受6 個月以下有期徒刑或拘
    役之宣告，因身體、教育、職業、家庭之關係或其他正當事
    由，執行顯有困難者，得以1 元以上3 元以下折算1 日，易
    科罰金。」，又易科罰金折算標準，依修正前罰金罰鍰提高
    標準條例第2 條前段規定（現已刪除），就其原定數額提高
    為1 百倍折算1 日，即以銀元3 百元（即新臺幣9 百元）折
    算為1 日。惟現行刑法第41條第1 項前段則規定：「犯最重
    本刑為5 年以下有期徒刑以下之刑之罪，而受6 個月以下有
    期徒刑或拘役之宣告者，得以新臺幣1 千元、2 千元或3千
    元折算1 日，易科罰金。」，比較修正前後之易科罰金折算
    標準，以修正前刑法之規定，較有利於被告2 人。
  4.綜上，本件經綜合比較新、舊法之適用結果，被告2 人所為
    上開犯行，適用修正後之刑法予以處罰，當較不利於被告2
    人，則應依修正後刑法第2 條第1 項前段規定，適用行為時
    （即修正前）之法律。
  (四)按股東會除公司法另有規定外，由董事會召集之；股東會之
    議決事項，應作成議事錄，由主席簽名或蓋章；董事會由董
    事長召集之；董事會之議事，應作成議事錄，並準用公司法
    第183 條之規定；董事長對內為股東會、董事會及常務董事
    會主席，公司法第171條、第183條第1 項前段、第203條第1
    項前段、第207條及第208條第3 項前段分別定有明文。查被
    告乙○○為龍虎公司之登記負責人，依上開規定，即有召集
    董事會，擔任股東會、董事會主席，並於股東會議事錄、董
    事會議事錄簽名之職，而上開龍虎公司86年6 月21日上午9
    時股東臨時會議事錄及同日上午10時董事會議事錄之主席欄
    均蓋有被告乙○○之印文，堪認上開會議紀錄均係被告乙○○本於業務上作成之文書。被告甲○○為龍虎公司之實際負
    責人，綜理龍虎公司之經營業務，就龍虎公司前開股東臨時
    會及董事會會議議事錄之製作，亦屬被告甲○○業務應作成
    之文書。核被告2 人所為，均係犯刑法第216 條（起訴書漏
    未記載）、第215 條行使業務登載不實文書罪。被告乙○○
    與被告甲○○就所犯行使業務登載不實犯行，有犯意聯絡及
    行為分擔，應論以共同正犯。被告甲○○為龍虎公司之實際
    負責人，雖非龍虎公司登記之名義負責人，惟其與有龍虎公
    司登記負責人身分之被告乙○○共同實施上開業務登載不實
    犯行，依刑法第31條第1 項規定，仍為共同正犯。被告2 人
    於業務製作之文書登載不實後，復持以行使，其登載不實之
    低度行為為行使之高度行為吸收，僅論以行使業務登載不實
    文書罪。被告2 人利用不知情之龍虎公司會計人員委託不知
    情之勤理聯合事務所人員製作上開會議紀錄及持向高雄市政
    府建設局辦理變更登記，為間接正犯。被告2 人利用不知情
    之龍虎公司會計人員委託不知情之勤理聯合事務所人員製作
    上開不實之龍虎公司86年6 月21日上午9 時股東臨時會議事
    錄及同日上午10時董事會議事錄，係於密切接近之時、地實
    施，各行為之獨立性極為薄弱，且係出於同一申請辦理龍虎
    公司變更登記之目的，應視為數個舉動之接續施行，合為包
    括之一行為予以評價，屬接續犯，公訴意旨認應論以連續犯
    ，容有誤會。爰審酌被告2 人並無犯罪前科之素行，有台灣
    高等法院被告前案紀錄表乙份可參，其為圖便宜行事，因而
    觸犯刑章，犯後猶否認犯行，飾詞卸責，難認具有悔意，及
    被告甲○○為龍虎公司之實際負責人主導龍虎公司決策，被
    告乙○○為龍虎公司之登記負責人，亦參與龍虎公司決策，
    其2 人參與本案之情節不一，並考量被告2 人將告訴人登記
    為龍虎公司董事後，致告訴人因龍虎公司欠稅，其個人財產
    有遭受行政執行之虞，對告訴人所造成之損害，並對高雄市
    政府建設局管理公司登記正確性所生危害等一切情狀，分別
    量處如主文第1 項、第2 項所示之刑，並依修正前刑法第41
    條第1 項前段規定，分別諭知易科罰金之折算標準。再本件
    被告2 人犯罪時間均在96年4 月24日以前，依中華民國九十
    六年罪犯減刑條例第2 條第1 項第3 款之規定，均應減其宣
    告刑2 分之1 ，爰依法減刑如主文第1 項、第2 項所示，並
    定其應執行刑，及諭知易科罰金之標準，以資懲儆。至被告
    登載不實之上開股東臨時會議紀錄、董事會決議錄，既已持
    向主管機關高雄市政府建設局辦理變更登記而行使，已非被
    告2 人所有，爰不併予宣告沒收，附此敘明。
二、不另為無罪諭知部分
  (一)公訴意旨另以：被告甲○○係龍虎公司實際負責人，被告乙○○係龍虎公司之名義負責人，二人均為公司法所稱之公司
    負責人。被告甲○○與乙○○2 人明知未於86年6 月21日通
    知龍虎公司股東實際召開股東臨時會，仍由甲○○指示不知
    情之龍虎公司員工以乙○○名義，在上開公司營業場所，虛
    偽記載「出席股東計7 人，代表股數計2500股」、「董事3
    人，全體出席」，偽作「龍虎建設開發股份有限公司董事會
    議事錄」、「龍虎建設開發股份有限公司股東臨時會議事錄
    」之議事錄，並為辦理龍虎公司董監事登記，未經丑○○、
    癸○○同意，即將盜刻之丑○○之印章，分別蓋用於上開龍
    虎公司董事會議事錄及股東臨時會議事錄等文件上，交與不
    知情之會計師，填載龍虎公司之董監事人選，再以之持向高
    雄市政府建設局申請登記，使不知情之承辦公務員將丑○○
    、癸○○擔任龍虎公司董事之不實事項登載於龍虎公司董事
    、監察人名單，足以生損害於丑○○、癸○○及高雄市政府
    建設局對公司登記管理之正確性。因認被告甲○○、乙○○
    此部分共同涉犯刑法第216 條、第210 條行使偽造私文書罪
    及同法第214 條使公務員登載不實罪嫌云云。
  (二)按犯罪事實應依證據認定之，無證據不得認定犯罪事實，刑
    事訴訟法第154 條第1 項定有明文。而在訴訟上用以證明事
    實之證據，須於通常一般之人均不致於有所懷疑，而得確信
    其為真實之程度者，始得據以為有罪之認定；倘其證明尚未
    達到此一程度，而有合理之懷疑存在，致使無從為有罪之確
    信時，即應為無罪之判決（最高法院76年度台上字第4986號
    判例意旨參照）。又按事實審法院對於證據之取捨，依法雖
    有自由判斷之權，然積極證據不足證明犯罪事實時，被告之
    抗辯或反證縱屬虛偽，仍不能以此資為積極證據應予採信之
    理由（最高法院30年上字482 號判例意旨參照）。
  (三)檢察官起訴被告2 人涉犯上開罪嫌，無非係以證人丑○○、
    癸○○於警詢及偵查中之證述，及證人辛○○於偵查中之證
    詞，並有龍虎公司董事會議事錄、股東臨時會議事錄、董事
    監察人名單、龍虎公司變更登記事項卡等，為其論據。
  (四)訊據被告2 人均堅詞否認涉有上開犯行，被告甲○○辯稱：
    丑○○很清楚自己是股東兼董事等語；被告乙○○辯稱：會
    議紀錄都是被告甲○○在製作，伊沒有參與等語。經查：
  1.證人丑○○於警詢時證稱：伊為龍虎公司董事，與被告乙○○以前是夫妻關係，當時公司要成立時乙○○有告訴伊，可
    能會用伊的名義擔任公司董事，但不一定用的到，而後來伊
    也沒有去問這件事等語（偵查卷第15頁），於本院證稱：被
    告乙○○曾經講過要伊擔任龍虎公司的股東，伊因為已經是
    好久以前的事情了，伊不記得有無同意；要成立龍虎公司時
    ，被告乙○○曾口頭跟伊提過需要名字登記，至於是登記為
    股東或是董事伊不清楚，因為時間太久了，當時伊有沒有表
    示同意或不同意，伊已經不記得了等語（本院卷(一)第208 、
    211 頁），顯然被告乙○○於龍虎公司成立時，確曾就使用
    丑○○名義之事，徵詢過丑○○意見，且被告乙○○於本院
    亦供稱：伊跟丑○○是夫妻關係，口頭上有跟丑○○講等語
    （本院卷(一)第268 至269 頁），佐以妻為夫所經營之公司出
    名，事屬常有，故應認丑○○有同意擔任龍虎公司之股東及
    董事，並同意龍虎公司處理相關事宜，包括股東印章之使用
    。因此，難認龍虎公司於本案辦理變更登記時，委託不知情
    勤理聯合事務所人員製作上開86年6 月21日股東臨時會議事
    錄及董事會議事錄，於記錄人欄蓋用丑○○印章乙節有偽造
    私文書之情事。
  2.因檢察官所為舉證，不足以證明丑○○有拒絕擔任龍虎公司
    股東及董事，及龍虎公司有盜刻丑○○印章及偽造印文而偽
    造私文書之情事，本院復查無其他積極證據足認被告有檢察
    官所指上開犯行，揆諸前揭說明，此部分應為被告無罪之諭
    知，惟此部分若成立犯罪，公訴人認為與前開論罪科刑部分
    有修正前刑法牽連犯之裁判上一罪關係，爰不另為無罪之諭
    知。又公訴意旨雖謂：被告2 人利用不知情會計師，持上開
    業務上登載不實之86年6 月21日股東臨時會議事錄及董事會
    議事錄，向高雄市政府建設局申請變更登記，使不知情之承
    辦公務員將癸○○擔任龍虎公司董事之不實事項登載於龍虎
    公司董事、監察人名單，因認被告2 人此部分另涉犯刑法第
    214 條之使公務員登載不實罪嫌云云。惟按刑法第214 條之
    使公務員登載不實罪，須一經他人之聲明或申報，公務員即
    有登載之義務，並依其所為之聲明或申報予以登載，而屬不
    實事項者，始足構成；若其所為之聲明或申報，公務員尚須
    為實質之審查，以判斷其真實與否，始得為一定之記載者，
    即非本罪所稱之使公務員登載不實（最高法院73年台上字第
    1710 號 判例、92年度台上字第6161號判決參照），又依公
    司法第388 條規定：「主管機關對於公司登記之申請，認為
    有違反本法或不合法定程式者，應令其改正，非俟改正合法
    後，不予登記」，應認主管機關承辦公務員對於公司申請變
    更登記事項，具有實質審查權（最高法院89年度台非字第46
    號、91 年 度台上字第2431號、92年度台上字第2315號、92
    年度台上字第6159號、92年度台上字第6161號判決意旨參照
    ），是以本件高雄市政府建設局承辦公務員對於上開龍虎公
    司申請變更登記事項，既有實質審查權，自不構成使公務員
    登載不實罪。公訴意旨此部分容有誤會，惟此部分與前開論
    罪科刑部分，公訴意旨認為有修正前刑法牽連犯之裁判上一
    罪關係，爰不另為無罪之諭知。
三、不另為免訴諭知部分：
  (一)公訴意旨另以：被告甲○○係址設高雄市前鎮區○○○路8
    號17樓之1 「龍虎建設開發股份有限公司」（以下稱「龍虎
    公司」）之實際負責人，乙○○係龍虎公司自設立迄今之名
    義負責人，二人均為公司法所稱之公司負責人。其等均明知
    癸○○（原名「蔡國欽」）、丑○○、寅○○等人並未同意
    擔任龍虎公司借名之人頭股東，癸○○、丑○○、寅○○、
    丙○○、子○○等人，亦未實際出資新臺幣（下同）500 萬
    元、100 萬元、100 萬元、100 萬元、100 萬元，且對股東
    應繳納予公司之股款應確實收足，不得僅以申請文件表明收
    足以代之，竟為達不實登記之目的及偽造文書之犯意聯絡，
    以其自行借貸或不詳方式取得之資金，佯充為股東癸○○、
    丑○○、寅○○、丙○○、子○○等人應繳納之股款共計
    900 萬元，於民國83年間，匯入不詳之銀行帳戶之龍虎公司
    籌備處帳戶內，再將上開帳戶存摺，充作股款收足證明，並
    虛偽記載癸○○出資額500 萬元、丑○○出資額100 萬元、
    寅○○出資額100 萬元、丙○○出資額100 萬元及子○○出
    資額100 萬元等事項於龍虎公司股東名簿上，委請不知情之
    刻印業者盜刻上開癸○○等5 人之印章，再指示不知情之龍
    虎公司員工或不詳人員分別蓋用於龍虎公司章程、發起人會
    議事錄等文件上，且偽造癸○○等5 人之署押於發起人會議
    事錄上，並檢附癸○○等5 人之身分證件影本，委請不知情
    之勤一會計師事務所出具龍虎公司股款業經全額繳足之公司
    資本查核報告書，持向高雄市政府建設局申辦公司設立登記
    ，表示癸○○等人為龍虎公司股東，使不知情之承辦公務員
    將癸○○、丑○○、寅○○、丙○○及子○○等人擔任龍虎
    公司股東之不實事項登載於發起人會議事錄，足以生損害於
    癸○○等人及高雄市政府建設局對公司登記管理之正確性。
    又甲○○與乙○○2 人明知未於83年3 月間通知上揭掛名股
    東，實際召開發起人會議，仍由甲○○指示不知情之龍虎公
    司員工以乙○○名義，在上開公司營業場所，虛偽記載「出
    席股東計7 人，代表股數計2500股」、「出席股東計7 人，
    代表股數計2500股」「、董事3 人，全體出席」，偽作「龍
    虎建設開發股份有限公司發起人會議事錄」、「龍虎建設開
    發股份有限公司董事會議事錄」之議事錄，並另於83年3 月
    間，為辦理龍虎公司董監事登記，未經丑○○、癸○○同意
    ，即將盜刻之丑○○、癸○○印章，蓋用於龍虎公司發起人
    會議事錄及董事會議事錄等文件上，交與不知情之會計師，
    填載龍虎公司之董監事人選，再以之持向高雄市政府建設局
    申請設立登記，使不知情之承辦公務員將癸○○及丑○○等
    人擔任龍虎公司董事之不實事項登載於龍虎公司董事、監察
    人名單，足以生損害於癸○○、丑○○及高雄市政府建設局
    對公司登記管理之正確性。因認被告甲○○、乙○○此部分
    共同涉犯刑法第216 條、第21 0條行使偽造私文書、第215
    條登載不實文書罪、第214 條之使公務員登載不實及修正前
    公司法第9 條第3 項之罪嫌。
  (二)按案件時效已完成者，應諭知免訴之判決，刑事訴訟法第30
    2 條第2 款定有明文。又行為後法律有變更者，適用行為時
    之法律，但行為後之法律有利於行為人者，適用最有利於行
    為人之法律，為95年7 月1 日修正公布施行之刑法（下稱修
    正後刑法）第2 條第1 項所明定。查修正後刑法第80條第1
    項，及修正前刑法第80條第1 項關於追訴權時效期間之規定
    不同，修正後刑法所定時效期間較長，表示行為人被追訴之
    期限較久，自屬對行為人不利，比較結果自以修正前刑法第
    80條第1 項較有利於行為人，本件關於追訴權時效，即應適
    用修正前刑法第80條第1 項之規定。
  (三)經查：
  1.按連續犯之所謂出於概括犯意，必須其多次犯罪行為自始均
    在一個預定犯罪計劃以內，出於主觀上始終同一犯意之進行
    ，若中途另有新犯意發生，縱所犯為同一罪名，究非連續其
    初發的意思，即不能成立連續犯（最高法院70年台上字第62
    96號判例意旨參照）。本件公訴人固認被告2 人於83年共同
    涉有刑法第216 條、第210 條行使偽造私文書、第215 條業
    務登載不實文書罪、第214 條使公務員登載不實等罪嫌，且
    83年與86年間所為犯行（即前開有罪部分）有連續犯之裁判
    上一罪關係。惟起訴意旨所指被告2 人於83年間之上開犯行
    ，其犯罪時間與本案前揭有罪部分之犯罪時間86年6 月間相
    距有3 年以上，時間距離甚遠，實難認被告2 人係自始即基
    於一個犯罪計畫而為，故認此部分與前開有罪部分應係犯意
    個別另起，行為方式互殊，而無連續犯之裁判上一罪關係。
    其時效之計算，應分別就犯罪成立之日起算，並無刑法第80
    條第2 項但書之適用。
  2.公訴人所指被告2 人於83年間涉犯之上開行使偽造私文書、
    行使業務登載不實文書、使公務員登載不實罪及違反修正前
    公司法第9 條第3 項等罪，最高法定刑分別為有期徒刑5 年
    、3 年、3 年、5 年，其追訴權時效期間，依修正前刑法第
    80條第1 項第2 款規定均為10年。依公訴意旨觀之，被告2
    人涉犯此部分犯行之犯罪時間為83年3 月間，追訴權時效即
    應分別於93年3 月間屆滿，而臺灣高雄地方法院檢察署檢察
    官係於追訴權時效完成後之94年3 月28日，始因告訴人蔡豪
    隆申告而開始偵查本案，此有臺灣高雄地方法院檢察署申告
    、自首案件登記簿1 紙在卷可參（臺灣高雄地方法院檢察署
    94年度發查字第1407號卷第2 頁）。因此，被告甲○○與被
    告乙○○被訴此部分（83年間）行使偽造私文書、行使業務
    登載不實文書、使公務員登載不實罪及修正前公司法第9條
    第3 項等犯行，顯已逾10年之追訴權時效，依刑事訴訟法第
    302 條第2 款規定，此部分原應諭知免訴之判決，惟依公訴
    意旨認此部分與前述論罪部分有連續犯之裁判上一罪關係，
    依審判不可分原則，爰不另為免訴之諭知。
據上論斷，應依刑事訴訟法第299 條第1 項前段，刑法第2 條第
1 項前段、第216 條、第215 條、第55條，修正前刑法第28條、
第41條第1 項前段，廢止前罰金罰鍰提高標準條例第2 條，現行
法規所定貨幣單位折算新臺幣條例第2 條，刑法施行法第1 條之
1 ，中華民國九十六年罪犯減刑條例第2 條第1 項第3 款、第7
條，判決如主文。
本案經檢察官丁○○到庭執行職務。
中    華    民    國    97    年    8     月    15    日
                  刑事第八庭  審判長法  官  李璧君
                                    法  官  曾仁勇
                                    法  官  曾鈴
以上正本證明與原本無異。
如不服本判決應於收受本判決後10日內向本院提出上訴書狀，並
應敘述具體理由，如未敘述上訴理由者，應於上訴期間屆滿後20
日內補提理由書狀於本院（均須按他造當事人之人數附繕本）「
切勿逕送上級法院」。
中    華    民    國    97    年    8     月    18    日
                                    書記官  曾秀鳳
附錄本判決論罪之法條：
中華民國刑法第216 條（行使偽造變造或登載不實之文書罪）
行使第210 條至第215 條之文書者，依偽造、變造文書或登載不
實事項或使登載不實事項之規定處斷。
中華民國刑法第215 條（業務上文書登載不實罪）
從事業務之人，明知為不實之事項，而登載於其業務上作成之文
書，足以生損害於公眾或他人者，處3 年以下有期徒刑、拘役或
5 百元以下罰金。


司法院資訊處製作；財團法人民間司法改革基金會備份。
